ACORDAO-COMPLETO-2418740

ACÓRDÃO 13281/2020 ATA 42/2020 - SEGUNDA CÂMARA

VISTOS, relatados e discutidos estes autos que tratam de pedido de reexame interposto contra o Acórdão 3376/2020-TCU-Segunda Câmara,
ACORDAM os ministros do Tribunal de Contas da União, reunidos em sessão da Segunda Câmara, ante as razões expostas pelo relator e com fundamento no artigo 48 da Lei nº 8.443/92, c/c o artigo 286 do RI/TCU, em:
9.1. conhecer do recurso e, no mérito, negar-lhe provimento;
9.2. dar ciência desta decisão ao Departamento de Polícia Federal e à recorrente.

Em análise Pedido de reexame interposto por Maria Rosa Chaves Donner.

Segunda Câmara

Departamento de Polícia Federal.

3. Interessados/Responsáveis/Recorrentes:
3.1. Interessado: Maria Rosa Chaves Donner (XXX.536.037-XX).
3.2. Recorrente: Maria Rosa Chaves Donner (XXX.536.037-XX).

13.1. Ministros presentes: Ana Arraes (Presidente), Augusto Nardes (Relator), Aroldo Cedraz e Raimundo Carreiro.
13.2. Ministros-Substitutos presentes: Marcos Bemquerer Costa e André Luís de Carvalho.

AUGUSTO NARDES

Ministra Ana Arraes.

Tratam os autos de pedido de reexame interposto por Maria Rosa Chaves Donner (peça 22) , viúva do Sr. Carlos Henrique Donner, ex-agente de Polícia Federal, por intermédio do qual se insurge contra o Acórdão 3376/2020-TCU-Segunda Câmara, relatado pela Excelentíssima Senhora Ministra Ana Arraes, que julgou ilegal seu ato de concessão de aposentadoria.
2.	A Secretaria de Recursos (Serur) , acompanhada pelo representante do Ministério Público junto ao TCU (MPjTCU) , examinou detalhadamente o recurso, razão pela qual transcrevo abaixo a análise, com ajustes que julgo pertinentes:
INTRODUÇÃO
1.	Trata-se de pedido de reexame interposto pela Sra. Maria Rosa Chaves Donner (peça 22) , viúva do Sr. Carlos Henrique Donner, ex-agente de Polícia Federal, por intermédio do qual se insurge contra o Acórdão 3376/2020-TCU-Segunda Câmara (peça 13) , que teve como relatora a Excelentíssima Senhora Ministra Ana Arraes.
1.1.	A deliberação recorrida apresenta o seguinte teor:
VISTO, relatado e discutido o ato de pensão civil instituída por Carlos Henrique Donner, ex-servidor do Departamento de Polícia Federal, em favor de Maria Rosa Chaves Donner.
ACORDAM os ministros do Tribunal de Contas da União, reunidos em sessão da 2ª Câmara, ante as razões expostas pela relatora, e com fundamento nos arts. 71, inciso III e IX, da Constituição Federal de 1988, 1º, inciso V, 39, inciso II, e 45 da Lei 8.443/1992 c/c os arts. 1º, inciso VIII, 259, inciso II, 260, § 1º, e 262 do Regimento Interno do TCU, 8º da Resolução TCU 206/2007 e 19 da Instrução Normativa TCU 78/2018, bem como na Súmula TCU 106, em:
9.1. considerar ilegal o ato de pensão civil emitido em favor de Maria Rosa Chaves Donner e negar-lhe registro;
9.2. dispensar a reposição das importâncias indevidamente recebidas de boa-fé pela beneficiária do ato considerado ilegal até a data da notificação desta deliberação à unidade jurisdicionada;
9.3. determinar ao Departamento de Polícia Federal que:
9.3.1. no prazo de 15 (quinze) dias, a contar da ciência desta deliberação, cesse os pagamentos decorrentes, sob pena de ressarcimento das quantias pagas indevidamente e responsabilização solidária da autoridade competente;
9.3.2. comunique à interessada a deliberação deste Tribunal e a alerte que o efeito suspensivo proveniente da eventual interposição de recursos no TCU não a eximirá da devolução dos valores indevidamente recebidos após a notificação, em caso de desprovimento dos apelos;
9.3.3. no prazo de 30 (trinta) dias, a partir da ciência deste acórdão:
9.3.3.1. encaminhe a este Tribunal, por cópia, comprovante da data em que a interessada tomar conhecimento desta deliberação; e
9.3.3.2. emita novo ato, em que seja suprimida a irregularidade verificada, e o submeta ao TCU para nova apreciação (grifos acrescidos) .
HISTÓRICO
2.	É esclarecedor o seguinte excerto de voto da ministra a quo:
Trata-se de ato de pensão civil instituída por Carlos Henrique Donner, ex-servidor do Departamento de Polícia Federal, em favor de Maria Rosa Chaves Donner (na condição de viúva) . 
2. Registro, desde já, que acompanho as conclusões da Secretaria de Fiscalização de Pessoal - Sefip, também acolhidas pelo representante do Ministério Público junto ao TCU - MPTCU, cuja proposta é pela ilegalidade do ato, com negativa de registro. 
3. Cabe informar que o ato de aposentadoria de Carlos Henrique Donner foi julgado ilegal pelo TCU, mediante o Acórdão 1458/2017-TCU-Segunda Câmara, de relatoria do ministro José Múcio Monteiro, em razão de incorreção no cálculo da proporcionalidade do benefício, já que o órgão concedente mesclou o fundamento da inativação por invalidez contido no art. 40, inciso I, da Constituição Federal com o da aposentadoria especial de policial prevista na Lei Complementar 51/1985, que prevê aposentação voluntária com 30 anos de serviço. 
4. O ex-servidor, que ocupou o cargo de Agente de Polícia Federal, ingressou no serviço público em 18/01/1977 e passou para a inatividade em 12/05/1998, com 24 anos 2 meses e 7 dias de tempo de contribuição. O cálculo da aposentadoria foi efetuado com base na proporção 24/30 avos, sendo que o valor correto seria na proporção de 24/35 avos, com fundamento no art. 186, inciso I, da Lei 8.112/1990. 
5. A Sefip, ao diligenciar ao órgão responsável, obteve a informação de que o cálculo da pensão da beneficiária fora corrigido. Contudo, verificou-se que o pagamento continua incorreto, após análise da ficha financeira (peça 7) . 
6. Assim, cabe julgar o ato de pensão civil ilegal e negar-lhe registro. 
EXAME DE ADMISSIBILIDADE
3.	Reitera-se o exame preliminar de admissibilidade (peça 26) , ratificado à peça 28 pelo Relator, Excelentíssimo Senhor Ministro João Augusto Ribeiro Nardes, que entendeu pelo conhecimento do recurso, uma vez que preenchidos os requisitos do art. 48 da Lei 8.443/92 c/c os arts. 285 e 286, parágrafo único, do Regimento Interno/TCU, suspendendo-se os efeitos dos subitens 9.1, 9.3, 9.3.1, 9.3.3 e 9.3.3.2 do Acórdão 3376/2020-TCU-Segunda Câmara, em relação à recorrente.
EXAME DE MÉRITO
4. Delimitação
4.1.	Constitui objeto do presente recurso definir se:
	a) cabe o deferimento da integralidade dos proventos de pensão civil;
	b) a proporcionalidade dos proventos pode ser deferida com base na razão de 24/30.
5. Da integralidade dos proventos
5.1.	A recorrente entende que o TCU deva deferir a integralidade dos proventos da pensão civil, com base nos seguintes argumentos:
5.2.	A concessão da aposentadoria teve amparo no artigo 186, inciso I, in fine, da Lei 8.112/90. Por não estar a hepatopatia grave expressamente prevista no artigo 186, §1º da Lei 8.112/90 como uma espécie de doença grave, concluiu-se pela impossibilidade de a aposentadoria ser integral. 
5.3.	A posteriori, restou o ato retificado, passando a serem pagos proventos integrais. A despeito de todas as falhas antes apontadas no processo administrativo n.º 08350.002311/98-78, ainda que o mesmo pudesse ser reputado válido, não poderia jamais ter ensejado a alteração do pagamento dos proventos de integrais para proporcionais. 
5.4.	Com efeito, a doença do ex-servidor era grave e incapacitante, tanto assim que ensejou a concessão de aposentadoria por invalidez. O fato de não estar expressamente contemplada no dispositivo acima mencionado, não impediria a União de ter reconhecido seu direito aos proventos integrais, na medida em que o rol das doenças não é taxativo.
Análise:
5.5.	Sobre a ilegalidade do pagamento integral de proventos de pensão civil, para a hipótese de o instituidor ter se aposentado por invalidez, mas com doença não especificada em lei, vêm à balha as judiciosas considerações do Excelentíssimo Senhor Ministro Marcos Bemquerer, por ocasião da apreciação TC Processo 015.193/2006-0 (Acórdão 7.613/2017-TCU-Câmara) :
3.	A aposentadoria por invalidez está prevista na Constituição Federal que assim dispõe: 
"Art. 40. Aos servidores titulares de cargos efetivos da União, dos Estados, do Distrito Federal e dos Municípios, incluídas suas autarquias e fundações, é assegurado regime de previdência de caráter contributivo e solidário, mediante contribuição do respectivo ente público, dos servidores ativos e inativos e dos pensionistas, observados critérios que preservem o equilíbrio financeiro e atuarial e o disposto neste artigo.
§ 1º Os servidores abrangidos pelo regime de previdência de que trata este artigo serão aposentados, calculados os seus proventos a partir dos valores fixados na forma dos §§ 3º e 17:
I - por invalidez permanente, sendo os proventos proporcionais ao tempo de contribuição, exceto se decorrente de acidente em serviço, moléstia profissional ou doença grave, contagiosa ou incurável, na forma da lei;" 
4.	Por sua vez, a Lei 8.112/1990, em seu art. 186, inciso I e § 1º, estabelece que:
"Art. 186.  O servidor será aposentado: 
I - por invalidez permanente, sendo os proventos integrais quando decorrente de acidente em serviço, moléstia profissional ou doença grave, contagiosa ou incurável, especificada em lei, e proporcionais nos demais casos; 
 (...) 
§ 1o  Consideram-se doenças graves, contagiosas ou incuráveis, a que se refere o inciso I deste artigo, tuberculose ativa, alienação mental, esclerose múltipla, neoplasia maligna, cegueira posterior ao ingresso no serviço público, hanseníase, cardiopatia grave, doença de Parkinson, paralisia irreversível e incapacitante, espondiloartrose anquilosante, nefropatia grave, estados avançados do mal de Paget (osteíte deformante) , Síndrome de Imunodeficiência Adquirida - AIDS, e outras que a lei indicar, com base na medicina especializada." 
5.	A causa da aposentadoria da Sra. Maria das Graças Silva foi doença ocupacional L.E.R/D.O.T. (Lesões por esforços repetitivos/Doenças osteoligamentares relacionadas ao trabalho) , peça 4, p. 4/6, moléstia não prevista legalmente, nos termos do art. 186, § 1º, da Lei 8.112/1990, o que impõe proventos proporcionais em vez de integrais como foi deferido.
6.	Nesse sentido decidiu mais recentemente o Supremo Tribunal Federal - STF em sede de Recurso Extraordinário, com repercussão geral, de número 656.860/MT, da relatoria do Ministro Teori Zavascki, cuja ementa foi assim redigida, verbis: 
"EMENTA. CONSTITUCIONAL. ADMINISTRATIVO. SERVIDOR PÚBLICO. APOSENTADORIA POR INVALIDEZ COM PROVENTOS INTEGRAIS.  ART. 40, § 1º, I, DA CF. SUBMISSÃO AO DISPOSTO EM LEI ORDINÁRIA. 
1.  O art. 40, § 1º, I, da Constituição Federal assegura aos servidores públicos abrangidos pelo regime de previdência nele estabelecido o direito a aposentadoria por invalidez com proventos proporcionais ao tempo de contribuição. O benefício será devido com proventos integrais quando a invalidez for decorrente de acidente em serviço, moléstia profissional ou doença grave, contagiosa ou incurável, 'na forma da lei'. 
2. Pertence, portanto, ao domínio normativo ordinário a definição das doenças e moléstias que ensejam aposentadoria por invalidez com proventos integrais, cujo rol, segundo a jurisprudência assentada pelo STF, tem natureza taxativa.
3.  Recurso Extraordinário a que se dá provimento. (RE 656.860/MT, Plenário, Relator Min. Teori Zavascki, DJe 18/09/2014) . Grifos acrescidos.
7.	Para compreender o real alcance da decisão proferida em sede do RE acima, é importante transcrever os seguintes trechos do voto condutor da deliberação em comento, verbis: 
	"A norma garante aos servidores públicos inseridos em Regime Próprio de Previdência Social o direito à aposentadoria por invalidez, que pode ter (a) proventos proporcionais ao tempo de contribuição; (b) e, excepcionalmente, proventos integrais, desde que a aposentadoria seja motivada por acidente em serviço, moléstia profissional ou doença grave, contagiosa ou incurável, conforme disposto em ordinária. 
		Assim, ficou reservada ao domínio normativo do direito ordinário a definição das moléstias profissionais e doenças que ensejam a aposentadoria por invalidez com proventos integrais. Portanto, a norma constitucional não comporta juízo de interpretação extensiva, que possa comprometer a reserva legal." Grifos acrescidos.
8.	Portanto, a par da decisão do STF acima transcrita, proferida em 21/8/2014, com repercussão geral, conforme esclarecimentos contidos no voto condutor do citado decisum, não há base jurídica para sustentar o pagamento de proventos integrais à Sra. Maria das Graças Silva, haja vista que a moléstia profissional que fundamenta a sua aposentadoria (L.E.R/D.O.T) não se encontra especificada em lei, consoante exige o art. 40, § 1º, inciso I, da Constituição Federal. Nesse caso, a aposentadoria da Sra. Sra. Maria das Graças Silva poderá prosperar com proventos proporcionais ao tempo de contribuição. 
 (...) 
10.	Não é aplicável interpretação extensiva aos termos do § 1º do art. 186 da Lei 8.112/1990, de modo a aceitar outras doenças não expressamente indicadas no referido dispositivo para elastecer seus limites a fim de viabilizar o pagamento de proventos integrais em casos tipicamente de proventos proporcionais ao tempo de contribuição.
11.	Para o agente público inexiste margem de discricionariedade quanto ao enquadramento legal da doença, ainda que considerada grave e incurável pela medicina especializada para fins de concessão de aposentadoria por invalidez com proventos integrais. A doença incapacitante para a atividade laboral que enseja a aposentadoria por invalidez com proventos integrais deve obrigatoriamente ser especificada em lei. 
12.	Nesse sentido, reproduzo excerto do Voto condutor do Acórdão 6803/2016-TCU-Primeira Câmara (rel. Min. Benjamin Zymler) , em que, ao tratar de ato de concessão de aposentadoria por invalidez com proventos integrais a servidor portador de transtorno afetivo bipolar, considerou-o ilegal, por falta da especificação da moléstia em lei: 
"5.Observe-se que o rol de moléstias é taxativo, como sinaliza a ressalva na parte final do §1º do art. 186 da Lei n. 8.112/1990, não sendo possível interpretação extensiva, que inclua outras doenças não mencionadas expressamente, ainda que consideradas graves e incuráveis pela medicina especializada.
6. Nesse sentido, cabe ressaltar que o caput do art. 40 da Constituição Federal estabelece que o regime de previdência dos servidores públicos deve observar, dentre outros, o princípio contributivo e critérios que preservem o equilíbrio financeiro e atuarial, o que implica dizer que a concessão de benefícios previdenciários deve se dar na forma estritamente prevista em lei, sem quaisquer ampliações indevidas, tudo isso como forma de se preservar o próprio sistema previdenciário.
7. Deste modo, é vedado a todos os poderes públicos a ampliação de direitos de natureza previdenciária, ou seja, a concessão de benefícios previdenciários não previstos em lei sem que haja a indicação da fonte de custeio correspondente; no caso em julgamento, a concessão de proventos integrais a servidor aposentado por invalidez cuja doença não esteja no rol previsto em lei.
8. Não se quer com isso negar o direito do autor ao benefício previdenciário a que faz jus, já que é portador de doença grave e incurável, apesar de ser controlável, de acordo com os laudos periciais constantes dos autos. Ocorre que o legislador ordinário 'premiou' com proventos integrais somente aqueles segurados portadores das doenças graves e severas por ele mesmo indicadas, daí a impossibilidade de se estender o mesmo benefício aos portadores das demais doenças incapacitantes, sob pena de se violar até mesmo o princípio da isonomia, dentre outros princípios informadores do sistema previdenciário.
9. Não se olvida, ademais, a existência de jurisprudência dissonante e minoritária do Superior Tribunal de Justiça, mencionada pelo recorrente, no sentido de considerar exemplificativo o rol de doenças descrito no art. 186, inciso I, § 1º, da Lei n. 8.112/1990. Ocorre, todavia, que a jurisprudência pacífica do Supremo Tribunal Federal e majoritária do Superior Tribunal de Justiça segue em sentido oposto, isto é, de que o rol descrito no aludido dispositivo legal é taxativo, conforme se extrai das ementas abaixo transcritas, verbis:
'EMENTA: AGRAVO REGIMENTAL EM AGRAVO DE INSTRUMENTO. SERVIDOR PÚBLICO. APOSENTADORIA POR INVALIDEZ (INCISO I DO § 1º DO ART. 40 DO MAGNO TEXTO) . INTEGRALIDADE. IMPROCEDÊNCIA DA PRETENSÃO. 
1. O entendimento adotado pela instância judicante de origem afina com a jurisprudência do Supremo Tribunal Federal, no sentido de que o direito ao recebimento de proventos integrais, decorrentes da aposentadoria por invalidez, pressupõe que a doença de que padece o servidor esteja relacionada em lei, nos termos do inciso I do § 1º do art. 40 da Magna Carta de 1988.
2. Agravo regimental a que se nega provimento.' (STF, AgRAI 767.931; 2ª Turma; Relator: Ministro Ayres Britto; DJe 21/03/2011 - grifou-se) 
'EMENTA: - CONSTITUCIONAL. ADMINISTRATIVO. SERVIDOR PÚBLICO: APOSENTADORIA INVALIDEZ. MOLÉSTIA GRAVE: ESPECIFICAÇÃO EM LEI. C.F., art. 40, I.
I. - Os proventos serão integrais quando o servidor for aposentado por invalidez permanente decorrente de moléstia profissional ou doença grave, contagiosa ou incurável, especificadas em lei. Se não houver essa especificação, os proventos serão proporcionais: C.F., art. 40, I.
II. - R.E. conhecido e provido.' (STF, RE 175.980/SP; 2ª Turma; Relator: Ministro Carlos Velloso; DJ 20/02/1998 - grifou-se) 
'EMENTA: EMBARGOS DE DECLARAÇÃO. AGRAVO REGIMENTAL. AGRAVO DE INSTRUMENTO. ADMINISTRATIVO. APOSENTADORIA POR INVALIDEZ. REVISÃO. SÚMULA 7/STJ. EMBARGOS DE DECLARAÇÃO ACOLHIDOS.
1. Constata-se que o autor, ora embargante, não conseguiu provar que a doença que o acometeu consta do rol das moléstias incapacitantes, para o fim de percepção de proventos integrais de aposentadoria. Assim sendo, o embargante faz jus, tão-somente, à percepção de proventos proporcionais. Na linha da jurisprudência do c. Supremo Tribunal Federal, a conversão para aposentadoria integral só será possível se a doença, embora grave, incapacitante e incurável, estiver prevista em lei.
2. Outrossim, os argumentos utilizados para fundamentar a pretensão trazida no recurso especial, somente poderiam ter sua procedência verificada mediante o reexame de matéria fática, não cabendo a esta Corte, a fim de alcançar conclusão diversa da estampada no acórdão recorrido, reavaliar o conjunto probatório, o que seria necessário para avaliar a existência, ou não, do nexo causal entre o trabalho e a doença incapacitante.
3. Embargos de declaração acolhidos sem injunção no resultado.' (STJ; EDclAgRgAg 875.329; 6ª Turma; Relator: Ministro Celso Limongi (Desembargador convocado do TJ/SP) ; DJe 23/08/2010 - grifou-se) 
'EMENTA: AGRAVO REGIMENTAL. RECURSO ESPECIAL. SERVIDOR PÚBLICO DO DISTRITO FEDERAL. POLICIAL CIVIL. ESCRIVÃO.  APOSENTADORIA POR INVALIDEZ. DOENÇA INCAPACITANTE. PARÁGRAFO 1º, I, DO ART. 186 DA LEI Nº 8.112. AUSÊNCIA DE PREVISÃO LEGAL. PROVENTOS INTEGRAIS. IMPOSSIBILIDADE. ROL TAXATIVO. RECURSO ESPECIAL PROVIDO. AGRAVO REGIMENTAL A QUE SE NEGA PROVIMENTO.
1. Consoante orientação do Supremo Tribunal Federal, é cabível recurso especial no qual se discute interpretação de lei referente aos vencimentos ou ao regime jurídico dos integrantes da polícia civil do Distrito Federal, uma vez que compete privativamente à União, nos termos do art. 21, XIV, da CR/88, legislar com exclusividade sobre a estrutura administrativa e o regime jurídico dos integrantes dessas organizações de segurança pública distrital. Por isso não é aplicável ao caso a Súmula 280/STF.
2. A jurisprudência do STJ se mostra firme no entendimento de que, nos termos do art. 186 da Lei nº 8.112/90, não é devida aposentadoria por invalidez com proventos integrais, ainda que incapacitante seja a doença sofrida pelo servidor, in casu, ceratite, uma vez que essa doença não se encontra elencada no rol taxativo contido no § 1º do referido artigo.
3. Agravo regimental a que se nega provimento.' (STJ; AgRgREsp 605.089/DF; 6ª Turma; Relator: Ministro Celso Limongi (Desembargador convocado do TJ/SP) ; DJe 01/02/2010 - grifou-se) 
10. Convém destacar, ainda, que o próprio Tribunal de Contas da União, no exercício de suas atribuições de controle externo, adota o mesmo entendimento, ou seja, pela ilegalidade da aposentadoria por invalidez com proventos integrais, quando se tratar de doença não especificada em lei. Nesse sentido, vale citar os seguintes precedentes: Acórdão 3741/2011-TCU-Primeira Câmara; Acórdão 1365/2006-TCU-Segunda Câmara; Acórdão 1898/2004-TCU-Primeira Câmara; Acórdão 2092/2004-TCU-Primeira Câmara; Acórdão 3175/2004-TCU-Primeira Câmara; Acórdão 455/2003-TCU-Primeira Câmara; e Acórdão 467/2003-TCU-Segunda Câmara.
5.6.	Observa-se que a hepatopatia grave não se encontra arrolada no § 1º do art. 186 da Lei 8.112/1990. Assim, ante os ponderosos argumentos supracitados, deve-se considerar ilegal a integralização dos proventos de pensão civil da recorrente, eis que o rol de doenças que permite a concessão de pensão civil com proventos integrais, para a hipótese de instituidor aposentado por invalidez,  é taxativo: não sendo possível interpretação extensiva para incluir outras doenças não expressamente mencionadas em lei, ainda que consideradas graves e incuráveis pela medicina especializada.
5.7.	Posta assim a questão, opina-se pela rejeição dos argumentos apresentados pela recorrente.
6. Da ilegalidade do deferimento de pensão na proporção de 24/30
6.1.	A recorrente aduz que pode ser deferida a proporcionalidade dos proventos na razão de 24/30, com base nos seguintes argumentos:
6.2.	Foi reconhecida, neste processo administrativo, a incorreção na proporcionalidade do benefício, ao se considerar que o órgão concedente mesclou o fundamento da inativação por invalidez contido no art. 40, inciso I, da Constituição Federal, em sua redação original, com a aposentadoria especial de policial prevista na Lei Complementar 51/1985, que prevê aposentação voluntária com 30 anos de serviço. O cálculo da aposentadoria foi efetuado com base na proporção 24/30 avos, enquanto entendem que o servidor faria faz jus a aposentadoria na proporção de 24/35 avos, com base no art. 186, inciso I, da Lei 8.112/1990.
6.3.	Ao se impedir a aplicação dos critérios mais favoráveis de aposentadoria ao servidor policial, mesmo no caso de aposentadoria com proventos proporcionais, está a Administração Pública ignorando as peculiaridades e, sobretudo, as condições de risco as quais esta categoria de servidores está exposta.
6.4.	Sem dúvida, merece destaque, no caso concreto, o fato de o servidor ter trabalhado por mais de 20 (vinte) anos em atividade estritamente policial, cuja carreira possui regime previdenciário diferenciado. Se a ele forem aplicadas as regras previdenciárias previstas para o serviço público em geral, estar-se-á negando ao mesmo o tratamento diferenciado conferido constitucionalmente aos policiais federais, cujo fundamento de validade tem por ponto central o risco a que são expostos no exercício de suas funções.
6.5.	Nesse sentido, merece destaque a decisão prolatada no âmbito do Superior Tribunal de Justiça, por ocasião da apreciação do Resp 1.697.952/PI.
Análise:
6.6.	Observa-se que a Administração Pública deve observar ao princípio da legalidade. Destarte, não se pode relegar ao oblívio a lição de Hely Lopes Meirelles:
Na Administração Pública não há liberdade nem vontade pessoal. Enquanto na administração particular é lícito fazer tudo que a lei não proíbe, na Administração Pública só é permitido fazer o que a lei autoriza. A lei para o particular significa "pode fazer assim"; para o administrador público significa "deve fazer assim" (in Direito Administrativo Brasileiro, 33ª ed., São Paulo: Malheiros Editores, 2007, p. 87-88) .
6.7.	Assim, observa-se que não fundamento legal para a concessão da aposentadoria na razão de 24/30.
6.8.	Demais disso, ressalta-se que a aposentadoria por invalidez, bem como a pensão dela decorrente, são regidas por disposições excepcionais. De fato, ad argumentandum tantum, ainda que houvesse dúvida sobre a proporcionalidade dos proventos da pensão em apreço, é de rigor considerar a lição de Carlos Maximiliano:
Consideram-se excepcionais as disposições que asseguram privilégio, palavra este de significados vários no terreno jurídico. Abrange: a) o direito exclusivo de explorar serviço de utilidade pública, isto é, o fornecimento de água, luz, transporte fluvial ou urbano, etc.; b) o gozo e a exploração de propriedades e riquezas do Estado; franquias, benefícios e outras vantagens especiais concedidas a indivíduos ou corporações; c) preferências e primazias asseguradas, quer a credores, quer a possuidores de boa fé, autores de benfeitorias e outros, pelo Código Civil, Lei das Falências e diversas mais.
Nos dois primeiros casos, a e b, em que o poder público é o outorgante, a exegese, embora estrita, não pode ser de tal modo limitadora que torne a concessão inoperativa, ou a obra irrealizável. Entretanto, o monopólio deve ser plenamente provado, não se presume; e nos casos duvidosos, quando aplicados os processos de Hermenêutica, a verdade não ressalta nítida, interpreta-se o instrumento de outorga oficial contra o beneficiado e a favor do Governo e do público.
 (...) 
Parece oportuna a generalização da regra exposta acerca de determinadas espécies de preceitos, esclarecer como se entende e aplica uma norma excepcional. É de Direito estrito; reduz-se à hipótese expressa: na dúvida, segue-se a regra geral. Eis porque se diz que a exceção confirma a regra nos casos não excetuados (grifos acrescidos)  (in Hermenêutica e aplicação do direito. 15ª Ed., Rio de Janeiro: Forense, 1995, p. 232 e 234) .
6.9.	É dizer: o caso em apreço deve ser examinado sob o prisma da regra geral de proporcionalidade. Por via de consequência, é ilegal a concessão da pensão em apreço, com proventos na razão de 24/30, eis que a razão correta é de 24/35 (regra geral) .
6.10.	No que tange ao precedente do STJ citado pela recorrente, observa-se que os juízes são independentes e somente se submetem à lei, e não à jurisprudência. Sobre o tema, traz-se à colação a doutrina de Jorge Luiz Souto Maior e Valdete Souto Severo:
 (...) o juiz tem o dever de se rebelar, de reagir, de não ceder, de reafirmar a sua independência, pois é isto que a humanidade, que debruçou sobre o direito toda a regulação das relações de poder, espera dele. Um juiz que, por conveniência, se curva ao entendimento de outros juízes, proferindo decisões contrárias à sua convicção jurídica; que, por comodidade, aplica uma lei que fere a Constituição ou algum preceito dos direitos humanos ou direitos fundamentais; que, por receio de qualquer natureza ou medo, acaba cumprindo uma "ordem" ilegal; ou que, meramente, se abstém de "denunciar" as ameaças que sofra com relação à sua independência; que não exerce com liberdade e responsabilidade as suas atribuições, deixa de ser digno da função que exerce, perde, enfim, na essência, a designação de um autêntico magistrado e quem perde com isto é toda a sociedade (in O Processo do Trabalho como instrumento do Direito do Trabalho e as ideias fora de lugar do Novo CPC. São Paulo: LTr, 2015, p. 107-108) 
6.11.	Acrescente-se a doutrina de Mauro Schiavi:
Hodiernamente se exige uma postura mais ativa do Juiz para garantir os resultados práticos do processo. A efetividade do processo depende não só de um Juiz imparcial e independente, mas, também, de um magistrado mais ousado, comprometido com a justiça e com os resultados úteis do processo (in Manual de Direito Processual do Trabalho, 4ª. Ed., São Paulo: LTr, 2011, p. 698) .
6.12.	Corroborando essas ideias, registra-se o conselho de Benedito Calheiros Bonfim:
A dócil submissão à jurisprudência estiola o espírito criador do advogado e do juiz. São os descontentes e os inconformados os propulsores do progresso, raciocínio válido também no campo da ciência do Direito (in Conselhos aos jovens advogados, 3ª Ed., Niterói, RJ: Impetus, 2012, p. 187) .
6.13.	De fato, a democracia se faz com respeito à diferença e com divergências. Assim, continua Fábio Konder Comparato:
A independência funcional da magistratura, assim entendida, é uma garantia institucional do regime democrático. O conceito institucional foi elaborado pela doutrina publicista alemã à época da República de Weimar, para designar as fontes de organização dos Poderes Públicos, cuja função é assegurar o respeito aos direitos subjetivos fundamentais, declarados na Constituição (grifos acrescidos) (apud Jorge Luiz Souto Maior e Valdete Souto Severo, in O Processo do Trabalho como instrumento do Direito do Trabalho e as ideias fora de lugar do Novo CPC. São Paulo: LTr, 2015, p. 114) .
6.14.	Observa-se que a submissão dos juízes somente à lei não é uma idiossincrasia do Direito brasileiro, mas encontra ressonância na Alemanha, na Áustria, na Dinamarca, na Espanha, na França, na Grécia, na Irlanda, na Itália e em Portugal, conforme pontuam Jorge Luiz Souto Maior e Valdete Souto Severo:
	Na Alemanha, há disposição expressa no sentido de que "os juízes são independentes e somente se submetem à lei" (art. 97) . Na Áustria, "Os juízes são independentes no exercício de suas funções judiciárias" (art. 87) . Na Dinamarca, "No exercício de suas funções os magistrados devem se conformar à lei" (art. 64) . Na Espanha, "A justiça emana do povo e ela é administrada em nome do rei por juízes e magistrados que constituem o poder judiciário e são independentes, inamovíveis, responsáveis e submetidos exclusivamente ao império da lei" (art. 117) . Há também norma dispondo que "Toda pessoa tem o direito de obter a proteção efetiva dos juízes e tribunais para exercer seus direitos e seus interesses legítimos, sem que em nenhum caso esta proteção possa lhe ser recursada" (art. 24) .
	No mesmo pórtico, o ordenamento jurídico francês prevê: "O presidente da República é garante da independência da autoridade judiciária. Ele é assistido pelo Conselho superior da magistratura. Uma lei orgânica traz estatuto dos magistrados. Os magistrados de carreira são inamovíveis" (art. 64) . Na Grécia, há disposição no sentido de que: "A justiça é composta por tribunais constituídos de magistrados de carreira que possuem independência funcional e pessoal" (art. 87-1) e de que "No exercício de suas funções, os magistrados são submetidos somente à Constituição e às leis; eles não são, em nenhum caso, obrigados a se submeter a disposições contrárias à Constituição" (art. 87-2) . Na Irlanda, "Os juízes são independentes no exercício de suas funções judiciárias e submetidos somente à presente Constituição e à lei (art. 35-2) . Na Itália: "A justiça é exercida em nome do povo. Os juízes se submetem apenas à lei" (art. 101) . Em Portugal, "os juízes são inamovíveis. Eles não poderão ser multados, suspensos, postos em disponibilidade ou exonerados de suas funções fora dos casos previstos pela lei" (art. 218-1) . E mais: "os juízes não podem ser tidos por responsáveis de suas decisões, salvo exceções consignadas na lei" (art. 218-2) (in O Processo do Trabalho como instrumento do Direito do Trabalho e as ideias fora de lugar do Novo CPC. São Paulo: LTr, 2015, p.115) .
6.15.	Ante esses ponderosos argumentos, entende-se que este Tribunal deve interpretar o regramento da proporcionalidade da pensão, oriunda da aposentadoria do instituidor por invalidez, de acordo com as regras de Hermenêutica, e não guiado por precedentes jurisprudenciais de outros tribunais.
6.16.	Por conseguinte, opina-se pela rejeição dos argumentos apresentados pela recorrente.
CONCLUSÃO
7.	Diante do exposto, conclui-se que:
	a) não cabe o deferimento da integralidade dos proventos da presente pensão civil;
	b) a proporcionalidade dos proventos de pensão pode ser deferida com base na razão de 24/35, e não 24/30.
7.1.	Destarte, é de se propor a negativa de provimento deste recurso.
PROPOSTA DE ENCAMINHAMENTO
8.	Diante do exposto, com base no art. 48 da Lei n. 8.443/92, submete-se o presente processo à consideração superior, propondo-se:
		a) conhecer do presente recurso, para, no mérito, negar-lhe provimento;
b) cientificar a recorrente e os demais interessados do acórdão que vier a ser prolatado, ressaltando-se que o relatório e o voto que o acompanharem podem ser consultados no endereço www.tcu.gov.br/acordaos, no dia seguinte ao de sua oficialização.
É o Relatório.

Aline Araújo Passos (OAB/MG 60.091).

Procurador Júlio Marcelo de Oliveira.

PESSOAL. PENSÃO CIVIL. INVALIDEZ. PROVENTOS PROPORCIONAIS CALCULADOS COM BASE NO TEMPO DE SERVIÇO DA APOSENTADORIA ESPECIAL DE POLICIAL. BASE DE CÁLCULO DE BENEFÍCIO DE PENSÃO CIVIL. ILEGALIDADE. PEDIDO DE REEXAME. CONHECIMENTO. ARGUMENTOS INCAPAZES DE MODIFICAR O ACÓRDÃO. NEGATIVA DE PROVIMENTO.

PENSÃO CIVIL (PCIV)

Secretaria de Recursos (SERUR); Secretaria de Fiscalização de Pessoal (SEFIP).

Trata-se de pedido de reexame interposto contra o Acórdão 3376/2020-TCU-Segunda Câmara, que considerou ilegal o ato de concessão da pensão civil da Sra. Maria Rosa Chaves Donner (peça 22) , viúva do Sr. Carlos Henrique Donner, ex-agente de Polícia Federal, em razão de incorreção no cálculo da proporcionalidade do benefício.
2.	No que se refere à admissibilidade, conheço do recurso uma vez preenchidos os requisitos processuais aplicáveis à espécie. No mérito, sou por negar provimento ao apelo, utilizando como razões de decidir os fundamentos da instrução técnica reproduzida no relatório antecedente, sem prejuízo de algumas anotações pontuais.
3.	Expressamente, o inciso I do art. 40 da Constituição Federal dispõe que a aposentadoria por invalidez dos servidores públicos federais obedecerá aos requisitos previstos em lei. Nesse sentido, o art. 186, §1º, da Lei 8.112/1990, especifica quais doenças dão causa ao tipo de inativação em relevo, remetendo a outras leis específicas possíveis novas previsões dessa espécie de aposentadoria.
4.	Observadas essas premissas, o relator a quo verificou que a doença que acomete a recorrente não está prevista nos dispositivos legais citados. Mais importante, trouxe à luz jurisprudência deste Tribunal e, principalmente, do STF, que claramente asseveram que o rol das doenças que permitem a aposentadoria por invalidez com proventos integrais é taxativo, não permitindo interpretação extensiva.
5.	Conforme percuciente Voto proferido pelo Exmo. Ministro Benjamin Zymler, ao conduzir o Tribunal a prolatar o Acórdão 7485/2013-TCU-Primeira Câmara, a jurisprudência do STJ de considerar exemplificativo o rol de doenças previsto no art. 186, inciso I, § 1º, da Lei n. 8.112/1990, é minoritária, inclusive no âmbito do próprio STJ. Por exemplo, cita os seguintes acórdãos:
"EMENTA: AGRAVO REGIMENTAL EM AGRAVO DE INSTRUMENTO. SERVIDOR PÚBLICO. APOSENTADORIA POR INVALIDEZ (INCISO I DO § 1º DO ART. 40 DO MAGNO TEXTO) . INTEGRALIDADE. IMPROCEDÊNCIA DA PRETENSÃO. 
1. O entendimento adotado pela instância judicante de origem afina com a jurisprudência do Supremo Tribunal Federal, no sentido de que o direito ao recebimento de proventos integrais, decorrentes da aposentadoria por invalidez, pressupõe que a doença de que padece o servidor esteja relacionada em lei, nos termos do inciso I do § 1º do art. 40 da Magna Carta de 1988.
2. Agravo regimental a que se nega provimento." (STF, AgRAI 767.931; 2ª Turma; Relator: Ministro Ayres Britto; DJe 21/03/2011 - grifou-se) 
"EMENTA: - CONSTITUCIONAL. ADMINISTRATIVO. SERVIDOR PÚBLICO: APOSENTADORIA INVALIDEZ. MOLÉSTIA GRAVE: ESPECIFICAÇÃO EM LEI. C.F., art. 40, I.
I. - Os proventos serão integrais quando o servidor for aposentado por invalidez permanente decorrente de moléstia profissional ou doença grave, contagiosa ou incurável, especificadas em lei. Se não houver essa especificação, os proventos serão proporcionais: C.F., art. 40, I.
II. - R.E. conhecido e provido." (STF, RE 175.980/SP; 2ª Turma; Relator: Ministro Carlos Velloso; DJ 20/02/1998 - grifou-se) 
"EMENTA: EMBARGOS DE DECLARAÇÃO. AGRAVO REGIMENTAL. AGRAVO DE INSTRUMENTO. ADMINISTRATIVO. APOSENTADORIA POR INVALIDEZ. REVISÃO. SÚMULA 7/STJ. EMBARGOS DE DECLARAÇÃO ACOLHIDOS.
1. Constata-se que o autor, ora embargante, não conseguiu provar que a doença que o acometeu consta do rol das moléstias incapacitantes, para o fim de percepção de proventos integrais de aposentadoria. Assim sendo, o embargante faz jus, tão-somente, à percepção de proventos proporcionais. Na linha da jurisprudência do c. Supremo Tribunal Federal, a conversão para aposentadoria integral só será possível se a doença, embora grave, incapacitante e incurável, estiver prevista em lei.
2. Outrossim, os argumentos utilizados para fundamentar a pretensão trazida no recurso especial, somente poderiam ter sua procedência verificada mediante o reexame de matéria fática, não cabendo a esta Corte, a fim de alcançar conclusão diversa da estampada no acórdão recorrido, reavaliar o conjunto probatório, o que seria necessário para avaliar a existência, ou não, do nexo causal entre o trabalho e a doença incapacitante.
3. Embargos de declaração acolhidos sem injunção no resultado." (STJ; EDclAgRgAg 875.329; 6ª Turma; Relator: Ministro Celso Limongi (Desembargador convocado do TJ/SP) ; DJe 23/08/2010 - grifou-se) 
"EMENTA: AGRAVO REGIMENTAL. RECURSO ESPECIAL. SERVIDOR PÚBLICO DO DISTRITO FEDERAL. POLICIAL CIVIL. ESCRIVÃO.  APOSENTADORIA POR INVALIDEZ. DOENÇA INCAPACITANTE. PARÁGRAFO 1º, I, DO ART. 186 DA LEI Nº 8.112. AUSÊNCIA DE PREVISÃO LEGAL. PROVENTOS INTEGRAIS. IMPOSSIBILIDADE. ROL TAXATIVO. RECURSO ESPECIAL PROVIDO. AGRAVO REGIMENTAL A QUE SE NEGA PROVIMENTO.
1. Consoante orientação do Supremo Tribunal Federal, é cabível recurso especial no qual se discute interpretação de lei referente aos vencimentos ou ao regime jurídico dos integrantes da polícia civil do Distrito Federal, uma vez que compete privativamente à União, nos termos do art. 21, XIV, da CR/88, legislar com exclusividade sobre a estrutura administrativa e o regime jurídico dos integrantes dessas organizações de segurança pública distrital. Por isso não é aplicável ao caso a Súmula 280/STF.
2. A jurisprudência do STJ se mostra firme no entendimento de que, nos termos do art. 186 da Lei nº 8.112/90, não é devida aposentadoria por invalidez com proventos integrais, ainda que incapacitante seja a doença sofrida pelo servidor, in casu, ceratite, uma vez que essa doença não se encontra elencada no rol taxativo contido no § 1º do referido artigo.
3. Agravo regimental a que se nega provimento." (STJ; AgRgREsp 605.089/DF; 6ª Turma; Relator: Ministro Celso Limongi (Desembargador convocado do TJ/SP) ; DJe 01/02/2010 - grifou-se) .
6.	Também este Tribunal tem jurisprudência pacífica pela ilegalidade da aposentadoria por invalidez com proventos integrais, quando se tratar de doença não especificada em lei. Nesse sentido são os Acórdão 3741/2011-TCU-Primeira Câmara, 1.365/2006-TCU-2ª Câmara, 1.898/2004-TCU-1ª Câmara, 2.092/2004-TCU-1ª Câmara, 3.175/2004-TCU-1ª Câmara, 455/2003-TCU-1ª Câmara e 467/2003-TCU-2ª Câmara.
7.	Quanto à utilização da proporção de 24/30 avos, conjugando o fundamento da invalidez proporcional (doença não especificada em lei) com a aposentadoria especial de policial, não há amparo na legislação que rege a espécie. O benefício deve ser calculado com base na legislação que trata da aposentadoria por invalidez simples, vez que o interessado, instituidor da pensão ora em análise, não preencheu os requisitos da LC 51/85. 
	Ante o exposto, incorporando a instrução da unidade técnica às minhas razões de decidir, voto no sentido de que o Tribunal adote o acórdão que ora submeto à deliberação deste colegiado.
TCU, Sala das Sessões Ministro Luciano Brandão Alves de Souza, em 24 de novembro de 2020.
Ministro JOÃO AUGUSTO RIBEIRO NARDES 
Relator